臺灣板橋地方法院刑事判決　　　　　　　95年度訴字第2818號
公　訴　人　臺灣板橋地方法院檢察署檢察官
被　　　告　甲○○
上列被告因偽造文書等案件，經檢察官聲請簡易判決處刑（95年
度偵字第16998 號），本院認不宜以簡易判決處刑，改依通常程
序審理，並判決如下：
    主  文
甲○○共同偽造私文書，足以生損害於他人，處有期徒刑月，
如易科罰金，以銀元佰元折算壹日。
偽造之借據有關「連帶保證人」部分（含其上之偽造「李俊科」
署押壹枚、按捺指印壹枚、偽造「李俊科」印文貳枚）、未扣案
之偽造「李俊科」印章壹枚，均沒收之。
    事  實
一、甲○○自民國92年12月間起至93年7 月間止陸續向其友人黃
    勝文律師借款累計本息達新臺幣（下同）160 萬元，惟黃勝
    文因需款另有他用，而提議甲○○改向渠等共同友人乙○○
    借款170 萬元用以清償上開160 萬元借款債務及另借款10萬
    元他用，嗣經乙○○同意出借，並委任黃勝文律師全權代為
    處理貸放款事宜，而甲○○及黃勝文二人均明知甲○○之父
    親李俊科並未同意或授權擔任甲○○該筆借款之連帶保證人
    ，惟黃勝文為求確保該筆貸款日後能獲清償，而甲○○亦為
    求能順利取得貸款，渠等竟基於偽造文書之犯意聯絡，先由
    甲○○於93年7 月16日前之不詳時間、地點，委由不知情之
    刻印人員偽造「李俊科」之印章，再於同年月16日持該枚偽
    造印章前往臺北縣土城市○○路○ 段261 號2 樓黃勝文律師
    事務所內，由甲○○在其出具之借據「連帶保證人」欄上偽
    造「李俊科」簽名與捺印各1 枚，並蓋上偽刻之「李俊科」
    印章而偽造而成「李俊科」印文2 枚，用以表示李俊科有授
    權同意擔任甲○○於96年7 月16日向乙○○借款170 萬元，
    約定利息為2 分及於94年7 月14日償還之連帶保證人擔保，
    並由黃勝文在該紙借據之「見證人」欄上簽名，以虛偽表示
    其有當場見聞，致生損害於李俊科。嗣因甲○○屆期未清償
    借款，黃勝文即於94年8 月19日以乙○○之訴訟代理人身分
    向本院民事庭訴請甲○○及李俊科連帶返還借款債務，並提
    出上開借據為證據，甲○○遂於犯罪尚未經偵查機關發覺前
    ，於94年10月18日主動向臺灣板橋地方法院檢察署檢自首前
    開犯行，進而接受裁判。
二、案甲○○自首由臺灣板橋地方法院檢察署檢察官偵查起訴。
    理  由
一、上揭事實，業據被告於偵查及本院審理時坦承不諱，證人李
    俊科亦於偵查中具結證述：我並未同意擔任系爭借款之連帶
    保證人，借據上之簽名、印文及指印均非伊所為，印章不是
    我的等語明確，此外，復有借據1 紙、本票1 紙（面額170
    萬元、受款人乙○○、發票人甲○○、發票日期：93年7 月
    16日、到期日94年7 月14日）存卷可佐，足證被告確有偽造
    上開借據之連帶保證人部分無訛。至於被告迭於偵審中均自
    稱：伊在上開借據偽造伊父親之簽名，係黃勝文授意，因當
    時他稱要改向乙○○借款，要改借據，還要伊父親為連帶保
    證人，伊答稱伊父親不會同意，黃律師說這樣的話就不借錢
    給伊，伊只好去刻伊父親印章，就在黃勝文律師的事務所，
    於系爭借據上連帶保證人欄寫伊父親名字，並且蓋印所刻的
    伊父親印章，還寫已授權三個字等語，雖黃勝文律師否認被
    告所指上情，並辯以：被告透過我向乙○○借款170 萬元，
    當天他自己一個人到我事務所，我們有要求連帶保證人，他
    說沒有帶授權書來，但有帶印章來，且說他父親有授權同意
    擔任連帶保證人，所以他才帶印章來，我們便要求他在連帶
    保證人李俊科的名字下註明有授權，並蓋上印章，因為我們
    跟甲○○是十幾年的朋友，所以就相信他，而沒有跟他父親
    查證，連帶保證人欄李俊科的名字是被告寫的，印章也是他
    蓋的，他自己並蓋下他的指印，當天在事務所只有我跟他，
    沒有別人在場云云。然參以證人黃勝文身為職業律師，其在
    李俊科當天並未到場，且未經向李俊科查證有無同意擔任被
    告借款債務之保證人的情況下，依其專業能力判斷，衡情焉
    有僅因被告自行填寫「有授權」3 個字，即輕易相信被告有
    經李俊科授權之理？又焉有容任被告在只帶著李俊科之印章
    而沒有授權書之情形下，在系爭借據「連帶保證人」欄位上
    自為「李俊科」之簽名，並在該簽名下方按捺被告自己指印
    紋，及蓋用「李俊科」之印章之理？此已與常理有違，再經
    本院傳喚證人乙○○到庭證述其借款過程，其亦稱均係交由
    黃律師處理等語，顯見黃勝文並非僅單純的借款見證人，則
    其對於借款人之被告所提出之連帶保證人是否同意為本件借
    款保證乙節，自當謹慎求證。據上，足徵證人黃勝文對於被
    告偽造系爭借據上連帶保證人乙節知之甚詳。是以，被告於
    借據上之連帶保證人欄上偽造署押，並蓋用印文確為黃勝文
    之授意，則渠等二人對於上開偽造文書犯行，係有犯意聯絡
    甚明。綜上，被告自白有上開補強證據可佐，核與事實相符
    。本案事證已臻明確，被告犯行堪以認定。
二、刑法修正後本案法律適用之說明：
    按行為後法律有變更者，適用行為時之法律。但行為後之法
    律有利於行為人者，適用最有利於行為人之法律，刑法第2
    條第1 項定有明文，而刑法第2 條係規範行為後法律變更所
    生新舊法律比較適用之準據法，是刑法第2 條本身雖經修正
    ，但該條文既屬適用法律之準據法，本身尚無比較新舊法之
    問題，應逕適用裁判時之刑法第2 條規定以決定適用之刑罰
    法律。次按法律變更之比較適用，比較時應就罪刑有關之共
    犯、未遂犯、想像競合犯、牽連犯、連續犯、結合犯，以及
    累犯加重、自首減輕暨其他法定加減（如身分加減）與加減
    例等一切情形，綜其全部罪刑之結果而為比較；且就比較之
    結果，須為整體之適用，不能割裂分別適用各該有利於行為
    人之法律，此即法律變更之比較適用所應遵守之「罪刑綜合
    比較原則」及「擇用整體性原則」（參照最高法院24年上字
    第4634號判例、同院27年上字第2615號判例，及最高法院95
    年第八次刑事庭會議決議）。被告行為後，刑法第28條、第
    41條、第62條等規定均業經修正，於94年2 月2 日經總統公
    布，並自95年7 月1 日起施行（以下簡稱新刑法，修正前刑
    法簡稱舊刑法），茲說明本案新舊刑法適用情形如下：
  (一)舊刑法第28條係規定：「二人以上共同實施犯罪之行為者，
    皆為正犯」，修正後則將成立共同正犯之標準，由共同正犯
    之共同「實施」犯罪，改為共同「實行」犯罪，修正理由係
    認「實施」一詞，在實務上向來認為涵蓋陰謀、預備、著手
    、實行等概念在內，惟基於近代刑法個人責任原則及法治國
    人權保障之思想，上開實務見解應有所修正，不應承認「陰
    謀共同正犯」及「預備共同正犯」為共同正犯之參與類型，
    然無礙於「共謀共同正犯」之成立。是修正後之共同正犯之
    可罰性要件之範圍業已限縮，乃屬行為可罰性要件之變更，
    自應比較新舊法。本件被告無論依修正前後規定，均構成共
    同正犯，是此部分修正對被告言之，並無有利或不利之區別
    。
  (二)舊刑法第41條第1 項前段規定：「犯最重本刑為五年以下有
    期徒刑以下之刑之罪，而受六個月以下有期徒刑或拘役之宣
    告，因身體、教育、職業、家庭之關係或其他正當事由，執
    行顯有困難者，得以一元以上三元以下折算一日，易科罰金
    。」，而被告行為時之易科罰金折算標準，依95年7 月1日
    修正條文施行前罰金罰鍰提高標準條例第2 條前段之規定（
    該條業經總統於95年5 月17日公布刪除，並自95年7 月1日
    失效），就其原定數額提高為100 倍折算1 日，則被告行為
    時之易科罰金折算標準，應以銀元100 元至300 元折算1日
    ，經折算為新臺幣後，係以新臺幣300 元至900 元折算為1
    日；惟新刑法第41條第1 項前段則規定：「犯最重本刑為五
    年以下有期徒刑以下之刑之罪，而受六個月以下有期徒刑或
    拘役之宣告者，得以新臺幣一千元、二千元或三千元折算一
    日，易科罰金。」，則比較修正前後之易科罰金折算標準，
    應以舊刑法第41條第1 項前段規定較有利於被告。
  (三)關於自首，舊刑法第62條係規定：「對於未發覺之罪自首而
    受裁判者，減輕其刑」，新刑法第62條規定則修正為「得減
    輕其刑」，（雖性質上屬刑法裁量之事項，惟既影響行為人
    之刑罰法律效果，應屬法律變更之範疇），經比較新舊法結
    果，以修正前之自首減刑規定，法官則無酌量應否減刑之餘
    地，較有利於被告。
  (四)經綜合前述各項罪刑法律變更，整體為「從舊從輕」之比較
    結果，應一體適用被告行為時即舊刑法之規定，較有利於被
    告，合先敘明。
三、核被告偽造私文書，足以生損害於李俊科，所為係犯刑法第
    210 條之偽造私文書罪。其偽造印章、偽造署押印文之行為
    屬偽造私文書之階段行為，均不復另論。被告與黃勝文間，
    就上開罪名，有犯意聯絡及行為分擔，為共同正犯，公訴意
    旨認共犯黃勝文係不知情，容有未洽，已如前述，宜由檢察
    官另行為適法處理，併此陳明。又被告為上開犯行後在未被
    有偵查權之公務員或機關發覺其為犯嫌前，主動向臺灣板橋
    地方法院檢察署檢察官自承犯行，進而接受裁判，有被告於
    94年10月18日出具之自首狀1 份在卷可憑，應認合乎自首之
    要件，依舊刑法第62條前段規定減輕其刑。爰審酌被告犯罪
    之動機、目的、手段、所生危害程度、其與被害人為父子關
    係及犯罪後坦承犯行且已獲得其父親之原諒等一切情狀，量
    處如主文所示之刑，並依舊刑法第41條第1 項前段規定諭知
    易科罰金之折算標準，以資懲儆。至於偽造之借據有關「連
    帶保證人」部分（含其上之偽造「李俊科」署押1 枚、按捺
    指印各1 枚、偽造「李俊科」印文2 枚），係被告與黃勝文
    共犯本罪所用之物，仍在共犯黃勝文持有並未交付予乙○○
    ，而刑法關於沒收之規定雖有修正文字以使適用更期明確，
    但無影響刑罰之法律效果，且法律之適用應整體觀察，主從
    刑不宜割裂適用，而本件被告之犯行於所論罪之主刑之宣告
    既已經比較後決定適用修正前刑法，關於沒收從刑之諭知，
    亦應整體適用舊刑法，爰依舊刑法第38條第1 項第2 款規定
    ，併予宣告沒收。至於偽造之「李俊科」印章1 枚，雖未扣
    案，惟無證據證明業已滅失，爰依刑法第219 條規定，不問
    屬犯人與否，宣告沒收之。
四、不另為無罪諭知部分：
(一)、公訴意旨另以：被告偽造系爭借據連帶保證人部分後，係持
    之向案外人乙○○借款170 萬元，使乙○○陷於錯誤如數交
    付借款致受有損害，因認被告除有上開偽造私文書犯行外，
    尚進而持以行使該偽造私文書而涉犯刑法第216 條、第210
    條之行使偽造私文書罪嫌及同法第339 條第1 項之詐欺取財
    罪嫌，且認行使偽造私文書之高度行為吸收前開論罪之偽造
    私文書之低度行為，屬實質上一罪之吸收關係，而詐欺罪嫌
    與前開論罪之偽造私文書部分，屬裁判上一罪之牽連犯關係
    等語。
(二)、按犯罪事實應依證據認定之，無證據不得認定犯罪事實；又
    不能證明被告犯罪或其行為不罰者，應諭知無罪之判決，為
　　刑事訴訟法第154 條第2 項、第301 條第1 項所明文。又事
    實之認定，應憑證據，如未能發現相當之證據，或證據不足
    以證明，自不能以推測或擬制之方法，為裁判之基礎，最高
    法院40年台上字第86號判例意旨、69年台上字第1531號判例
    意旨參照。公訴意旨認被告有此部分犯行，無非係以被告於
    偵查中之供述、證人黃勝文之證述及借據影本1 紙，為其主
    要論據。訊據被告固不否認有偽造系爭借據，惟堅決否認有
    何詐欺犯行，並辯稱：黃勝文對於伊如何偽造上開借據之連
    帶保證人部分乙節均知情，伊向乙○○借得上開款項並未施
    用任何詐術等語。
(三)、經查：訊據證人乙○○於本院審理時具結後證述稱：我與黃
    勝文律師熟識且很要好，被告也有與黃律師來往，黃律師向
    我提及說甲○○最近週轉困難，問我有無錢可以借給他，同
    時也有利息收入，我就同意由黃律師替我處理借錢給甲○○
    ，共出借170 萬元，是分好幾次借款給他，每次借款我都是
    透過黃律師代為處理，每次出借約30萬元、20萬元，大約17
    0 萬元分了4 次借款給被告。但我真的不知道黃律師何時把
    多少錢交給被告。借款給被告時並沒有擔保，好像有面額17
    0 萬元的本票，是指名給我，但是我存在黃律師那裡，借款
    利息為2 分，共拿了5 個月，每個月利息3 萬4 千元，之後
    就沒有再付了。我並不知道有被告提出支付利息的支票，也
    不知黃律師有在上開支票背書，因為我都是跟黃律師拿現金
    ，有的時候我與黃律師的錢也會轉來轉去，所以有的時候他
    拿不足3 萬4 千元利息給我，這對我們也沒有什麼問題。我
    也我沒有看過由被告出具收到我支付現金170 萬元的收據。
    又當時借款給被告的時候，我自己並沒有要求要有連帶保證
    人，可能是黃律師幫我要求的，我與被告的關係是因以前有
    做過直銷1 、2 年的時間，我對他的印象不錯，所以才願意
    借給他錢。被告簽立系爭借據時我沒有在場，黃律師說已經
    簽立了借據，被告也已經拿走錢了，但是沒有提到被告的父
    親擔任保證人的事情。黃律師有告訴我，甲○○因為生意做
    不好有欠錢所以要借款，黃律師也有告知我，他曾經借款過
    給被告，黃律師說他自己買了房子，手頭也很緊，所以沒有
    繼續借款給甲○○，我並沒有詢問黃律師有關之前甲○○的
    還款情形，因為我與黃律師像兄弟一樣的感情，所以我也沒
    有問，且我與被告接觸的感覺也不錯，所以我沒有問。我陸
    續交給黃律師錢的時候，我自己沒有紀錄下來，我只有記得
    總數是170 萬元，我沒有看到黃律師有紀錄下來。當時我和
    黃律師幾乎每天都在一起，所以應該是黃律師告知我欠款達
    170 萬元。黃律師交給我利息的時候，有告知我息是被告交
    給的利息錢，曾經有一次被告的利息票期比較長，黃律師就
    說先墊付給我，至於黃律師有無替被告代墊過利息我就不知
    道，也沒有問等情甚詳（見本院卷第91至100 頁）。由此可
    見，證人乙○○之所以願意借款給被告完全係基於其對被告
    的印象不錯以及其與黃勝文律師間的友誼使然，其並未曾要
    求被告需有連帶保證人之前提下始同意借款，且證人乙○○
    甚至不知道系爭借據上有記載連帶保證人乙事，足認被告所
    辯其於透過黃勝文向乙○○借款時並未持系爭偽造借據以行
    使而施用任何詐術乙節，係有所憑據。另證人黃勝文之證述
    ，係有所瑕疵可指，已如前述，自無從以其所證述情節，為
    不利被告之認定。是以，被告此部分犯罪尚屬不能證明，此
    外，復查無其他積極證據足認被告有為該等犯行，原應為無
    罪之諭知，惟公訴意旨認此部分與前開有罪部分有實質上一
    罪之吸收關係及牽連犯之裁判上一罪關係，爰均不另為無罪
    之諭知。
據上論斷，應依刑事訴訟法第452 條、第299 條第1 項前段，刑
法第2 條第1 項前段、修正前第28條、刑法第210 條、第219 條
、修正前刑法第62條、第41條第1 項前段、第38條第1 項第2 款
，罰金罰鍰提高標準條例第1 條前段、修正前罰金罰鍰提高標準
條例第2 條，判決如主文。
本案經檢察官鄧媛到庭執行職務。
中　　華　　民　　國　　96　　年　　5 　　月　　3 　　日
                  刑事第十二庭  審判長法　官   徐蘭萍
                                      法  官   林漢強
                                      法  官   林淑婷
右正本證明與原本無異
如不服本判決應於送達後十日內向本院提出上訴狀
                                      書記官   林金良
中　　華　　民　　國　　96　　年　　5 　　月　　3 　　日
附錄本案論罪科刑法條全文：
刑法第二百十條：
偽造、變造私文書，足以生損害於公眾或他人者，處五年以下有
期徒刑。
